臺灣新竹地方法院民事判決  
110年度訴字第295號
原      告  林敏雄  
訴訟代理人  張捷安律師
被      告  楊邦慧  
上列當事人間分割共有物事件，本院於民國110年8月5日辯論終
結，判決如下：
　　主　　　文
兩造共有如附表一所示之不動產，應予原物分割如附表一所示，
由原告單獨取得，並由原告補償被告新臺幣捌佰柒拾參萬柒仟伍
佰柒拾陸元。
訴訟費用由兩造各負擔二分之一。 
　　事實及理由
一、原告主張：
㈠、兩造共有門牌號碼新竹縣○○鎮○○街00巷0號建物（即新竹縣○○
    鎮000○號，下稱系爭房屋）及新竹縣○○鎮○○段000000地號（
    即新竹縣○○鎮○○街00巷0號坐落之基地，下稱39地號土地）
    各2分之1、新竹縣○○鎮○○段000000地號土地（下稱17地號土
    地，與系爭房屋、39地號土地下合稱系爭房地）持分各199,
    870分之7,138。兩造間無法就系爭房地達成分割協議，又17
    地號土地為社區道路，屬系爭房屋及39地號土地之共用部分
    ，不得分離而單獨移轉，爰起訴請求分割系爭不動產。
㈡、訴之聲明：
　⒈兩造共有門牌號碼新竹縣○○鎮○○街00巷0號（即新竹縣○○鎮00
    0○號）、新竹縣○○鎮○○段000000地號、新竹縣○○鎮○○段0000
    00地號土地應予分割。
　⒉分割方式為：由原告取得新竹縣○○鎮○○街00巷0號（即新竹縣
    ○○鎮000○號）、新竹縣○○鎮○○段000000地號之全部所有權；
    原告取得新竹縣○○鎮○○段000000地號權利範圍14276/199870
    之土地。
　⒊原告給付被告補償金額(800萬元)。
　⒊訴訟費用由兩造平均負擔。
二、被告答辯：
㈠、如果要我搬家，除了鑑定報告一半的費用，原告還要支付家
    電、裝潢以及搬家的費用。裝潢、家電、家具的費用總價約
    120萬元，我出了一半的費用。
㈡、答辯聲明：
　　駁回原告之訴。
三、兩造不爭執事項：
    門牌號碼新竹縣○○鎮○○街00巷0號（即新竹縣○○鎮000○號）
    、新竹縣○○鎮○○段000000地號、新竹縣○○鎮○○段000000地號
    為兩造共有，應有部分各二分之一。經鑑價詳如鑑價報告。
四、本件爭點：
    本件合理之分割方式？
五、法院之判斷：
㈠、按各共有人，除法令另有規定外，得隨時請求分割共有物。
    但因物之使用目的不能分割或契約訂有不分割之期限者，不
    在此限，民法第823條第1項定有明文。共有物依其使用目的
    並非不能分割，而又未有不分割之期約者，各共有人自得隨
    時請求分割。原告主張兩造共有系爭房屋及39地號土地應有
    部分各2分之1、17地號土地應有部分各199,870分7138，兩
    造間無法就系爭房地達成分割協議，提出土地及建物登記謄
    本為證（本院109年度竹東簡調字第169號卷（下稱調解卷）
    第15-35頁），且為被告所不爭執，堪信原告之主張為真實
    。兩造就系爭房地分割無法達成協議，亦無物之使用目的不
    能分割之情形，從而，原告訴請分割系爭房地，合於前開規
    定，應予准許。　
㈡、次按共有物之分割，依共有人協議之方法行之。分割之方法
    不能協議決定，或於協議決定後因消滅時效完成經共有人拒
    絕履行者，法院得因任何共有人之請求，命為下列之分配：
    一、以原物分配於各共有人。但各共有人均受原物之分配顯
    有困難者，得將原物分配於部分共有人。二、原物分配顯有
    困難時，得變賣共有物，以價金分配於各共有人；或以原物
    之一部分分配於各共有人，他部分變賣，以價金分配於各共
    有人，民法第824條第1、2項定有明文。定共有物分割之方
    法，固可由法院自由裁量，但亦須以其方法適當者為限；又
    法院裁判分割共有物，須斟酌各共有人之利害關係、使用情
    形、共有物之性質及價值、經濟效用，符合公平經濟原則，
    其分割方法始得謂為適當（最高法院90年度台上字第1607號
    民事判決意旨參照）。查原告請求分割之系爭房屋為鋼筋混
    凝土造建物，39地號土地為系爭房屋所在之基地，17地號土
    地則為系爭房屋所在社區出入新竹縣竹東鎮富貴街之社區通
    路，有系爭房地外觀及內部照片、地籍圖附於估價報告書可
    參。系爭房屋為5層樓透天房屋，僅有一個大門出入口，上
    下樓層僅有一個樓梯通行，一樓為廚房、餐廳、客廳，2、3
    樓為大主臥，4樓為2個房間及1間廁所，5樓有一露天陽台及
    一曬衣空間。系爭房屋靠近竹中火車站，附近多為透天住宅
    ，有勘驗筆錄可佐（本院卷第43頁）。可知系爭房屋係透天
    房屋，作為一般住宅使用，39地號土地為系爭房屋之基地，
    17地號土地則屬系爭房屋出入之社區道路，具有交易上之一
    體性，不宜獨立存在。系爭房屋結構應無法區隔其中任何一
    部分作為獨立使用，若採原物分割為2間建物，因系爭房屋
    僅有單一之出入口，兩造並無各自獨立之門戶出入，須再行
    劃出分割後共同使用之走道、樓梯以利出入，有害於各自日
    常生活使用及減損系爭房屋整體經濟利益及價值，是以原物
    按兩造應有部分比例分割，難認合於全體共有人之利益，並
    非妥適。故系爭房屋無法以原物分割為兩間，系爭房屋與坐
    落土地所有權亦應合一歸一人所有，以盡經濟上之利用。本
    院衡酌原告陳稱願分得系爭房地，被告雖表示也要分得系爭
    房地，然其亦曾稱：如果要我搬家，除了鑑定報告一半的費
    用，原告還要支付我家電、裝潢費用以及搬家的費用，我的
    財力目前無法購買這棟房子等語（本院卷第92頁），房子歸
    原告，原告找補我金錢，我會拿這筆錢另外買房子（本院卷
    第52頁）。本院認將系爭房地所有權全部分歸原告取得之分
    割方法，簡化系爭房地之共有關係，房地之所有權人合一，
    更利於土地整體規畫利用，達其經濟效益之目的，並由原告
    對被告適當之金錢補償，供其另覓他處生活，不致造成其生
    活或經濟上的重大損害，應屬妥適。 
㈢、按關於共有物之分割，如依原物之數量按應有部分之比例分
    配，價值不相當，而須以金錢補償時，應依原物之總價值，
    按各共有人應有部分比例算出其價值，再與各共有人實際分
    得部分之價值相較，由分得價值較高之共有人，就其超出應
    有部分價值之差額部分，對分得價值較低之共有人全體為補
    償，並依各該短少部分之比例，定其給付金額，方為公允。
    又所謂金錢補償，係指依原物市場交易之價格予以補償而言
    ，法院並應本於職權綜合各共有人之利益、審酌一切情狀以
    為定奪（最高法院90年度台上字第1245號、87年度台上字第
    2071號、103年度台上字第1539號民事判決意旨可參）。關
    於前開分割方式原告應補償被告之金額，經本院囑託謙信不
    動產估價師事務所進行估價，以比較法、收益法為評估方法
    ，比較法評估過程中並考慮折舊因素等條件（估價報告第22
    頁），評估系爭房地之總價為17,001,600元，依雙方持分各
    2分之1計算後，由其中一人單獨取得應找補之金額為8,500,
    800元，有謙信不動產估價師事務所110年6月15日謙竹字第1
    10061501號函及估價報告書可按（本院卷第79頁）。被告主
    張其尚支出系爭房屋裝潢、家電及家具總價約120萬元之一
    半即60萬元，且裝潢不只30幾萬元，原告則稱裝潢30幾萬元
    ，加上家電及家具共約100萬元以內等語（本院卷第92頁）
    。參酌系爭房屋為5層樓建築，屋內有裝潢、家電、家具等
    ，有照片、建物登記謄本附於鑑定報告內可佐，裝潢已附合
    於系爭房屋，家電、家具為居住於系爭房屋之重要設備，提
    昇房屋效用，均就系爭房屋市場交易價格均有增益，且系爭
    房屋分予原告單獨取得後，前開物品仍歸由原告取得使用，
    鑑定報告鑑價參考標的並未有關於裝潢、家電、家具金額等
    項目之記載，本院審酌原告應找補被告之金額，自應就裝潢
    、家電、家具價值一併考量加以計算。兩造均未提出裝潢之
    相關單據、統一發票等證據，本院認就裝潢、家電費用總價
    應以110萬元（裝潢55萬元、家電55萬元）計算，兩造各支
    出55萬元(裝潢27.5萬元、家電27.5萬元)。系爭房屋建築完
    成日期為99年9月2日，有建物登記第一類謄本附卷可稽，迄
    原告109年6月29日起訴時已使用約9年10月。室內裝修體乃
    屬房屋的附屬設備，依固定資產耐用年數表第四項規定，其
    耐用年數隨其主要設備，依固定資產耐用年數表，其耐用年
    數為35年，又室內裝修係由裝潢師傅、工人設計施作，工資
    應以被告支出之裝潢總金額(27.5萬)二分之一計算即137,50
    0元，零件材料為137,500元，零件材料經計算折舊後如附表
    二。再參酌什項設備分類明細表所列家電等什項設備最低使用
    年限：電視機6年、冷暖氣機5年、洗衣機5年、冰箱8年、金
    屬桌10年、木桌5年，沙發椅5年、金屬櫥櫃10年、木製櫥櫃
    5年、果汁機8年，以上家電、家具等什項設備耐用年數取其
    中數以6年計算，經計算折舊後如附表三。工資137,500元不
    須計算折舊，系爭房屋裝潢、家電、家具經計算折舊後之金
    額總計為236,776元(137,500＋71,776＋27,500＝236,776元)。
    綜上，原告應補償被告之金額為8,737,576元【計算式：8,5
    00,800＋236,776＝8,737,576元，元以下四捨五入】。
㈤、綜上所述，原告依民法第823條第1項規定，訴請分割系爭房
    地，為有理由，且以系爭房地原物分割分歸原告單獨取得，
    並由原告以8,737,576元金錢補償被告之分割方法為妥適，
    爰判決如主文第一項所示。
五、本件判決基礎之事證已臻明確，兩造其餘之攻擊防禦方法及
    所舉證據，經審酌後核與判決結果不生影響，爰不一一論列
    ，附此敘明。
六、末按因共有物分割、經界或其他性質上類似之事件涉訟，由
    敗訴當事人負擔訴訟費用顯失公平者，法院得酌量情形，命
    勝訴之當事人負擔其一部，民事訴訟法第80條之1定有明文
    。蓋分割共有物事件，本質上並無訟爭性，兩造本可互換地
    位，由任一共有人起訴請求分割，均無不可。而定共有物分
    割之方法，可由法院自由裁量，為適當之分配，不受任何共
    有人主張之拘束，並係以請求分割共有物之形成權為訴訟標
    的，當事人所提出之分割方法，僅係供法院之參考，實質上
    並無所謂何造勝訴、敗訴之問題，倘由一造負擔全部費用，
    顯有失公平，本院酌量兩造之情形，認本件訴訟費用應由兩
    造各按其就系爭房地之權利範圍比例分攤訴訟費用，方屬公
    允，爰諭知如主文第2項所示。
七、訴訟費用負擔之依據：民事訴訟法第80條之1。　
中　　華　　民　　國　　110 　年　　9 　　月　　8 　　日
　　　　　　　　　民事第二庭　　法　官　林麗玉
以上正本係照原本作成。
如對本判決上訴，須於判決送達後20日內向本院提出上訴狀。併
繳納上訴審裁判費。
中　　華　　民　　國　　110 　年　　9 　　月　　8 　　日
　　　　　　　　　　　　　　　　書記官　郭春慧

附表一：
土地：         編號 土地坐落     面    積 (平方公尺) 權利範圍 分割後取得之人及權利範圍  縣  市 鄉鎮市區 段 小段 地號     01 新竹縣 竹東鎮 富貴  724-39 66.65 林敏雄1/2 楊邦慧1/2  林敏雄1/1 02 新竹縣 竹東鎮 富貴  724-17 199.89 林敏雄7138/199870 楊邦慧7138/199870 林敏雄14276/99870 

建物：        編號 建號 基 地 坐 落 ----------- 建 物 門 牌 建築式樣主要建築材料及房屋層數   建築面積（平方公尺）  權利範圍 分割後取得之人及權利範圍     樓層面積 合計 附屬建物用途及面積    01 新竹縣○○鎮○○段000○號 新竹縣○○鎮○段000000地號 ----------- 新竹縣○○鎮○○街00巷0號 住宅、鋼筋混凝土造、五層樓 一層：41.85 二層：41.85 三層：41.85 四層：41.85 五層：22.17 合計：189.57 陽台：39.88 雨遮：14.88 林敏雄1/2 楊邦慧1/2 林敏雄1/1 備註 建築基地地號：新竹縣竹東鎮富貴段724之10、724之17、724之18、724之26至724之31、724之35至724之40地號       

　　
　　　　　　　　　　　　　　　　　　
附表二
-----
折舊時間           金額
第1年折舊值        137,500×0.064=8,800
第1年折舊後價值    137,500-8,800=128,700
第2年折舊值        128,700×0.064=8,237
第2年折舊後價值    128,700-8,237=120,463
第3年折舊值        120,463×0.064=7,710
第3年折舊後價值    120,463-7,710=112,753
第4年折舊值        112,753×0.064=7,216
第4年折舊後價值    112,753-7,216=105,537
第5年折舊值        105,537×0.064=6,754
第5年折舊後價值    105,537-6,754=98,783
第6年折舊值        98,783×0.064=6,322
第6年折舊後價值    98,783-6,322=92,461
第7年折舊值        92,461×0.064=5,918
第7年折舊後價值    92,461-5,918=86,543
第8年折舊值        86,543×0.064=5,539
第8年折舊後價值    86,543-5,539=81,004
第9年折舊值        81,004×0.064=5,184
第9年折舊後價值    81,004-5,184=75,820
第10年折舊值        75,820×0.064×(10/12)=4,044
第10年折舊後價值    75,820-4,044=71,776




附表三
-----
折舊時間           金額
第1年折舊值        275,000×0.319=87,725
第1年折舊後價值    275,000-87,725=187,275
第2年折舊值        187,275×0.319=59,741
第2年折舊後價值    187,275-59,741=127,534
第3年折舊值        127,534×0.319=40,683
第3年折舊後價值    127,534-40,683=86,851
第4年折舊值        86,851×0.319=27,705
第4年折舊後價值    86,851-27,705=59,146
第5年折舊值        59,146×0.319=18,868
第5年折舊後價值    59,146-18,868=40,278
第6年折舊值        40,278×0.319=12,849
第6年折舊後價值    40,278-12,849=27,429　　　　　　　　

最後1年之折舊額，加歷年折舊累計額，其總和不得超過該資產成本原額10分之9，是以折舊後金額應以27,500元計算。